【裁判字號】    92,上訴,1512
【裁判日期】    920718
【裁判案由】    違反槍砲彈藥刀械管制條例
【裁判全文】
臺灣高等法院刑事判決                          九十二年度上訴字第一五一二號
    上  訴  人  臺灣板橋地方法院檢察署檢察官
    被      告  丁○○
右上訴人因被告違反槍砲彈藥刀械管制條例案件，不服臺灣板橋地方法院九十一年度
簡上字第一四一號，中華民國九十二年三月十日第一審判決【經檢察官聲請簡易判決
處刑（臺灣板橋地方法院檢察署九十年度偵字第一０二六六號），簡易庭判決後，被
告不服提起上訴，而由原審管轄第二審之合議庭改依通常程序審理】，提起上訴，本
院判決如左：
    主      文
上訴駁回。
    理      由
一、按檢察官聲請以簡易判決處刑之案件，經法院認為有刑事訴訟法第四百五十一條
    之一第四項但書第三款所列之應為無罪、免訴、不受理或管轄錯誤判決諭知之情
    形者，應適用通常程序審判之，刑事訴訟法第四百五十二條定有明文。本件原審
    簡易庭未查被告應諭知無罪判決，致未適用通常程序審理，而誤用簡易判決處刑
    ，其所踐行之簡易處刑程序違背法令，為保障當事人之審級利益，原審合議庭依
    通常訴訟程序審判後，按法院辦理刑事訴訟簡易程序案件應注意事項第十四點規
    定，撤銷原審簡易庭判決，以第一審法院之地位，為第一審判決，檢察官不服，
    仍得於法定期間內，向管轄第二審法院提起上訴，合先敘明。
二、本件聲請簡易判決處刑意旨略以：被告丁○○於民國九十年間之不詳時日，未經
    許可，無故持有具殺傷力之制式子彈十三顆、改造子彈一顆，將之藏置於台北縣
    板橋市○○路○段五十巷七十五號五樓之辦公室內辦公桌下第三層抽屜，為警當
    場查獲，並扣得上開子彈。因認被告所為，涉犯槍砲彈藥刀械管制條例第十二條
    第四項之罪嫌云云。
三、按犯罪事實應依證據認定之，無證據不得推定其犯罪事實，又不能證明被告犯罪
    者，應諭知無罪之判決，刑事訴訟法第一百五十四條、第三百零一條分別定有明
    文。再按犯罪事實之認定，應憑證據，如未能發現相當證據，或證據不足以證明
    ，自不能以推測或擬制之方法，以為裁判基礎（最高法院四十年臺上字第八十六
    號判例參照）。又認定不利於被告之事實，須依積極證據，茍積極證據不足為不
    利於被告事實之認定時，即應為有利於被告之認定，更不必有何有利之證據，有
    最高法院四十年臺上字第八十六號、三十年上字第八一六號判例意旨參照。而認
    定犯罪事實所憑之證據，無論為直接證據或間接證據，其為訴訟上之證明，須於
    通常一般之人均不致於有所懷疑，而得確信其為真實之程度者，始得據之為有罪
    之認定，倘其證明尚未達到此一程度，而有合理性懷疑之存在時，即無從為有罪
    之確信，亦有最高法院七十六年臺上字第四九八六號判例可資參酌。
四、本件公訴意旨認被告涉犯槍砲彈藥刀械管制條例第十二條第四項之罪嫌，無非係
    以證人江林鎮、王雄、甲○○之證述，並有子彈、搜索扣押筆錄、照片、現場圖
    及內政部警政署刑事警察局九十年六月十五日刑鑑字第八五一二四號鑑驗通知書
    等可稽，及證人江林鎮、王雄、甲○○、邱騰旺等均為受雇於被告丁○○與其妻
    所開設車行之司機，衡情應無使用該址辦公桌之可能等情，認被告所辯，顯係卸
    責之詞，不值採信，為其論據。
五、訊據被告丁○○堅決否認有何違反槍砲彈藥刀械管制條例之犯行，辯稱：並未持
    有子彈，子彈也並非他所有，警方於辦公桌抽屜內扣得子彈所在之房間，也不是
    他在使用，該屋除主臥室外，已由其前妻丙○○出租予車行之司機，辦公桌是房
    客自己買的，且案發時他已搬離該處，和朋友租住在台北市○○○路○段三三巷
    六號五樓，有時跑去他當時女朋友陳雪梅位於松山路住處住，並無本案房屋之鑰
    匙，警方搜索時係由車行其他員工提供鑰匙開門，雖曾於白天向會計小姐拿鑰匙
    ，到主臥室拿個人衣物後，隨即離開，他前妻丙○○只將主臥房上鎖，其他房間
    沒有上鎖，有跟其他人交代不能到主臥房，因主臥房有他太太及小孩的衣物等語
    。
六、經查：
  (1)證人邱騰旺於偵查中並未到案，經原審傳拘無著。證人王雄於警訊時證稱：扣案
    之子彈非其所有，亦從未見過該物，該住處為丙○○所有，除了自己以外，尚有
    江林鎮、甲○○、邱騰旺住在該處，且承租該屋之人均未分配該屋如何使用，下
    班後才有在該處沖澡及喝酒，除客廳外其他房間均未曾進入等語（偵查卷第七頁
    反面至第八頁）。證人江林鎮於警訊時亦證稱：扣案子彈非伊所有，也不知何人
    所有，承租扣案子彈所在僅作為洗澡用，並未放置任何物品於該處等語（偵查卷
    第九頁反面）。於檢察官偵查時證人王雄、江林鎮、甲○○亦均證稱：渠等均不
    知扣案子彈為何人所有等語（偵查卷第四八頁反面）。證人王雄證稱：台北縣板
    橋市○○路○段五十巷七十五號五樓是伊與江林鎮、甲○○、邱騰旺共同租的，
    跟丙○○打契約，每月二千元，渠四人均有鑰匙，老闆娘丙○○、老闆丁○○也
    有鑰匙，渠等都沒有進去房間，他們（指老闆、老闆娘）有時候有住那邊，丙○○偶爾也會去拿小孩的衣服等語（偵查卷第四十八頁反面）。前揭證人均未證述
    扣案子彈為被告所有或為被告所持有，自無從以證人之前揭證述認定被告之犯行
    。
  (2)再查，證人即本件查獲之警員乙○○於原審證稱：其等前往搜索時，一樓是計程
    車車行，他先到一樓車行查，當時一樓被告丁○○在場，另外也有他的員工在場
    ，後來我們再上二樓查，二樓也是他們的辦公處所，在上五樓去的時候，必須經
    過四樓，四樓到五樓之鐵門鎖起來，其等請被告去拿鑰匙過來開鐵門會同渠等搜
    索，查獲子彈之辦公桌所在處所有門關起來，但當時沒有鎖，抽屜有無上鎖已經
    忘記了。五樓是住宅，所指的辦公處所是指五樓另外一個有辦公桌的地方有門，
    但沒有鎖起來等語（原審卷第四九頁、第一三六頁）；於本院調查中證稱：是被
    告帶其等到四樓，四樓到五樓有一道鐵門鎖起來，被告請其員工拿鑰匙來打開等
    語（本院卷第二九頁）。另證人即被告前妻丙○○於本院調查中證稱：查獲現場
    所座落之房間司機（房客）可以進出（本院卷第三０頁）；證人甲○○證稱：打
    麻將時有到該辦公桌拿麻將和紙（本院卷第五七頁）；證人尤自強證稱：被告因
    和太太吵架，於九十年三、四月間搬去中山北路，向他借住，房子是他租的，因
    他是夜生活，生活習慣不合，被告九十一年五、六月就搬走等語屬實。本件警方
    搜索置放扣案子彈之房間，當時並未上鎖，且能進出房間之人除被告以外，尚有
    證人王雄、江林鎮、甲○○、丙○○等人，並據證人王雄等人證述如前，被告於
    警方搜索時確未持有該五樓鐵門之鑰匙，亦堪憑信。既有多人能進出該址辦公桌
    所在之房間，即難謂上開承租人乃至其友人無置放扣案子彈之機會；況縱令上開
    承租人等係受僱於被告丁○○與其妻所開設車行之司機，於渠等打麻將時尚有至
    該辦公桌拿取麻將和紙之情形下，亦難謂渠等無使用該辦公桌之可能。再者，被
    告既未持有該處鑰匙，足證被告當時已非住於該處，在其已搬離該處，而扣案子
    彈所在房間，並非被告與前妻之主臥室，而為房客等多人得以任意進出之情況下
    ，實難認被告就上開房間，乃至扣案子彈之支配關係，較被告前妻及承租該屋之
    房客密切；況本件扣案之子彈十九枚（含外包裝塑膠袋四個），以氰丙烯酸酯試
    劑檢驗結果，在塑膠袋上採得指紋四枚（編號一之四），經以氰丙烯酸酯法、指
    紋電腦比對、指紋特徵比對鑑定結果與被告指紋不符等情，復有內政部警政署九
    十一年七月四日刑紋字第０九一０一七０七八五號刑事警察局鑑驗書存卷可按（
    原審卷第三四頁）。是無從僅以查獲之子彈置放於上揭辦公桌內之抽屜，而被告
    前曾居住該屋，於搬離後復曾進入該屋拿取衣物，即遽認上開子彈確為被告所持
    有。
  (3)按測謊之鑑驗，係就受測人對相關事項之詢答，對應其神經、呼吸、心跳等反應
    而判斷，其鑑驗結果有時亦因受測人之生理、心理因素而受影響，該鑑驗結果固
    可為審判之參考，但非為判斷之唯一及絕對之依據，鑑驗結果是否可採，應由法
    院斟酌取捨，最高法院八十五年度臺上字第五七九一號判決可資參照，從而測謊
    鑑定之過程，係以被告對於事實陳述時之情緒波動程度作為判別鑑定對象，其是
    否呈情緒波動，恆依受測者陳述當時之心理、生理、情緒或壓力等因素之影響。
    又測謊鑑定係依一般人在說謊時，會產生遲疑、緊張、恐懼、不安等心理波動現
    象，乃利用測謊儀器將受測者之上開情緒波動反應情形加以紀錄，用以判別受測
    者所供述之真實性，倘受測者愈想壓抑其謊言所產生之情緒，在測謊儀器上愈會
    產生明顯之情緒波動反應，反之則無此不實之波動反應。從而測謊鑑定結果，如
    就否認犯罪有不實之情緒波動反應，固得供審判上之參酌，惟不得採為有罪判決
    之唯一憑據（最高法院八十七年台上字第三三三七號判決參照）。且測謊判斷的
    正確性，受到測試者之生理精神狀況、情緒，如氣憤、過度不安、極度緊張及問
    題的適當性、控制的適當性、認知差異、測謊環境與硬體設施等諸多因素的影響
    ，內政部警政署刑事警察局著有八十八年十月六日（八八）刑鑑字第一○○九二
    四號函可參，亦即其與一般科學鑑識仍有不同的精確程度，是尚難僅以測謊結果
    ，即認定是否有說謊。原審經徵得被告之同意，送請法務部調查局為測謊鑑定結
    果，雖認被告稱：（一）其未曾持有子彈；（二）查扣之子彈非其所有等問題，
    經測試呈情緒波動之反應，研判有說謊乙情，有該局九十一年十月二十五日調科
    參字第０九一００五九二一六０號測謊報告書乙紙附卷可憑（原審卷第八九頁）
    。揆之上開最高法院判決意旨，不得採為有罪判決之唯一憑據。本案除測謊之外
    ，既有前述諸多疑點足以影響對被告有罪之判斷，自不能僅以測謊結果作為判斷
    被告供述是否真實之唯一憑據，亦不能置上開諸多疑點不問，逕以被告未通過測
    謊而為被告不利之認定。
   綜上，公訴人憑以起訴被告涉嫌之犯罪證據證明力，對於一般人尚難達於無所懷
   疑之程度。此外，查無其他積極證據，足資證明被告涉犯公訴意旨所指之犯行，
   不能證明被告犯罪。
七、原審本同上之見解，以被告犯罪不能證明，而撤銷簡易庭所為被告有罪之判決，
    另為被告無罪之諭知，其中除援引最高法院就測謊鑑定之實務見解部分，似有筆
    誤及脫漏之處，應予指明外，其認事用法俱無違誤。
八、檢察官上訴意旨略以：依證人乙○○於原審審理時證稱：「我們去時˙˙˙當時
    一樓被告丁○○在場˙˙˙（當初去搜索四樓時，現況如何，是否有放置一些衣
    物等、或有人住的情形？）那些衣物看起來應該是住戶本身的，不像是承租人的
    等語」，有九十一年七月二十三日審理筆錄在卷可考。顯見被告丁○○查獲當時
    確實位於該棟大樓內，且其所經營之公司亦在子彈查獲地之一樓。又證人甲○○
    於審理時亦證稱：「（有住在屋子內？）沒有，因為房子裡有他們的東西，不敢
    上，曾經在那邊睡過的人有邱騰旺、王雄、江林鎮」，有九十一年八月二十日審
    理筆錄附卷可稽。足見證人之證述，可知被告對該處五樓仍有管領力，出入者既
    然只有邱騰旺、王雄及江林鎮三人，又證人均未放置任何物品在該處，也只睡沙
    發及客廳地上，則房間內子彈仍在具有管領力之被告丁○○持有中。及警方根據
    線報被告有槍彈前往搜索，子彈之體積甚小，且藏放於五樓房間之辦公桌內，不
    可謂不隱密之處，被告於受搜索時，警方當然有限制被告之行動自由，四樓至五
    樓之鐵門既已上鎖，被告如何有機會趁隙或通知親信移開子彈？又被告丁○○既
    經原審送測謊，對未持有子彈及子彈非其所有等問題有說謊之反應，益證被告持
    有子彈之犯罪事實，至為明顯云云。惟查，證人乙○○於本院調查中證稱：所謂
    「衣服像住戶本身的」，是指放在如現場圖所示主臥室的衣服，查獲地點所在的
    房間是放雜物的等語（本院卷第二九頁），證人乙○○前於原審審理時所稱：「
    那些衣物看起來應該是住戶本身的，不像是承租人的等語」，其涵意應為「主臥
    室衣物看起來起應該是住戶本身的，不像是承租人的」，被告並不諱言「當時已
    不住在該房子，但曾於白天向會計小姐拿鑰匙，到主臥室拿個人衣物後，隨即離
    開，他前妻只將主臥房上鎖，其他房間沒有上鎖，他前妻只跟其他人交代不能到
    主臥房，因主臥房有他太太及小孩的衣物」（本院卷第四六、四七頁），核諸證
    人即被告前妻丙○○於本院證稱：「查獲現場所座落之房間司機（房客）可以進
    出。」（本院卷第三○頁），可認主臥房部分，為證人丙○○和小孩所使用，司
    機及外人等未被允許進出。被告雖曾向會計小姐拿鑰匙回主臥室拿個人衣物，惟
    主臥室究非本案子彈查獲之處，尚不能因被告曾前往主臥室拿衣物，即予認定被
    告持有、藏匿子彈之犯行，檢察官以證人乙○○證稱「衣物看起來像是住戶本身
    ，不像承租人的」等語，據為不利於被告之認定，容有誤會；又證人丙○○於原
    審調查時亦證稱其回去時，有看見證人甲○○等人放了一些衣物在客廳地上等語
    （原審卷第六七頁），則證人甲○○等是否確未放置任何物品在該處，亦非無疑
    ，自難以證人等均未放置任何物品在該處，亦只睡沙發及客廳地上，即遽認房間
    內子彈係由被告丁○○所持有。至上訴意旨執：原審以「本案警察於執行搜索程
    序時，係自一樓往上逐層搜索，為證人乙○○證述在卷。如此搜索頗費時間（依
    卷附搜索扣押筆錄記載，搜索時間前後共計一小時），被告在搜索時間又未被拘
    束行動自由，若確係被告將扣案子彈置於上開地點，上開地點又非隱密之處，其
    既見警察在逐層搜索，為免子彈為警發現，其儘可趁隙自行或通知親信先上樓將
    子彈移至特別隱密之處，又如何會如證人乙○○所言隨同搜索並應警員要求取拿
    鑰匙打開四樓至五樓之鐵門，方便警員查獲該等子彈？此亦啟人疑竇。」（原審
    判決第四頁），而指摘「被告於受搜索時，遭警方限制其行動自由，且四樓至五
    樓之鐵門既已上鎖，被告自無機會趁隙或通知親信移開子彈」一節，固非無見，
    惟不問被告有無機會趁隙或通知親信移開子彈，要非認定被告構成本案犯罪之主
    要憑據；又本案除測謊之外，既有前開諸多疑點足以影響對被告有罪之判斷，自
    不能僅以測謊結果作為判斷被告犯罪之唯一憑據，業見前述，上訴意旨，核無理
    由，應予駁回。
九、據上論斷，應依刑事訴訟法第三百六十八條，判決如主文。
本案經檢察官曾忠己到庭執行職務。
中      華      民      國    九十二    年      七      月     十八     日
                                臺灣高等法院刑事第六庭
                                    審判長法  官  陳  春  秋
                                          法  官  高  明  哲
                                          法  官  洪  英  花
右正本證明與原本無異。
檢察官如不服本判決，應於收受送達後十日內向本院提出上訴書狀，其未敘述上訴之
理由者並得於提起上訴後十日內向本院補提理由書（均須按他造當事人之人數附繕本
）。
被告不得上訴。
                                          書記官  陳  威  霖
中      華      民      國    九十二    年      七      月    二十一    日


司法院資訊處製作；財團法人民間司法改革基金會備份。
